臺灣高等法院臺中分院民事判決　　　　　96年度家上字第14號
上　訴　人　乙○○
上　訴　人　甲○○
被 上訴 人　丙○○
訴訟代理人　蔡素惠律師
訴訟代理人　羅豐胤律師
上列當事人間請求確認親子關係不存在事件，上訴人對於民國95
年12月25日臺灣臺中地方法院95年度家訴字第313號第一審判決
提起上訴，本院於96年4月17日言詞辯論終結，判決如下：
    主  文
上訴駁回。
第二審訴訟費用由上訴人負擔。
    事實及理由
一、被上訴人主張：兩造之父親張斗寅（已於民國85年6月29日
    死亡）抗戰前在大陸山東省老家迎娶上訴人生母趙秀貞，惟
    雙方未辦理結婚之戶籍登記，但雙方育有二子張璈（原名張
    鴻昌）及張鴻奎。嗣張斗寅因對日戰爭，遠赴戰場，於戰爭
    期間再與被上訴人母親張蔡慎秀（女、民國4年1月5日生，
    身分證號碼Ｚ000000000，於90年4月21日死亡）結婚，並辦
    理結婚之戶籍登記，故張斗寅之戶籍記事中配偶欄係登載『
    張蔡慎秀』之名義。戰後趙秀貞產下第三子張鴻俊，張蔡慎
    秀則產下被上訴人。政府遷臺後，趙秀貞再產下三女，分別
    為張鴻玉及上訴人乙○○、甲○○，惟上訴人乙○○、甲○
    ○之戶籍登記上，卻逕登載已故之張蔡慎秀為渠等之母親，
    然因上訴人二人事實上為趙秀貞所生，為此求為判決確認上
    訴人乙○○、甲○○與已故張蔡慎秀間親子關係不存在等語
    。
二、上訴人則以：對於被上訴人上開主張之事實並不爭執，伊等
    與已故之張蔡慎秀固不具血緣親子關係，但伊等二人自幼即
    與父親張斗寅、二位母趙秀貞、張蔡慎秀同住，趙秀貞不識
    字，家中經濟全由張蔡慎秀打理，生活所需由張蔡慎秀給予
    ，故伊等與張蔡慎秀間有收養關係，收養關係亦係親子關係
    ，是以被上訴人請求確認伊與已故之張蔡慎秀間親子關係不
    存在，即無理由等語置辯。
三、按確認法律關係成立或不成立之訴，非被上訴人有即受確認
    判決之法律上利益，不得提起之，民事訴訟法第247條定有
    明文。所謂即受確認判決之法律上利益，係指因法律關係之
    存否不明確，被上訴人主觀認為其法律上地位有不安之危險
    存在，而此項危險得以對於上訴人之確認判決除去者。而親
    子關係攸關父母與子女間繼承，扶養等法定權利、義務至鉅
    ，自不因一方死亡而消滅，且父子女關係之存在，係持續而
    非成過去，故於一方亡故後，利害關係人亦得提起確認親子
    關係存在或不存在之訴。本件被上訴人以其已故之母親張蔡
    慎秀與上訴人乙○○、甲○○間並無親子之血緣關係，致渠
    等間於私法上之身分關係非明確及有不安之狀態存在，因此
    ，戶政機關之戶籍登記與真實之親子關係不符，將使被繼承
    人張蔡慎秀之繼承人法律關係不明確，足致被上訴人之法律
    上地位有受侵害之危險，並得以確認已故張蔡慎秀與上訴人
    乙○○、甲○○間親子關係不成立之判決除去此種不安之狀
    態，揆諸前揭說明，被上訴人自有即受本件確認判決之法律
    上利益，是被上訴人自得提起本件確認親子關係不成立之訴
    ，合先敘明。
四、被上訴人主張之事實，業據提出戶籍謄本、除戶戶籍謄本及
    本院92年度訴字第2421號清償債務事件起訴狀、上訴人甲○
    ○書寫予檢察官之書信內容、臺灣高等法院臺中分院93年度
    上易字第196號民事判決書、上訴人所提出之辯論意旨狀內
    容、臺灣苗栗地方法院92年度禁字第64號民事裁定（均影本
    ）等件為證，上訴人乙○○、甲○○到庭對於渠等確實均為
    趙秀貞所生，與已故之張蔡慎秀間無親子關係存在之事實並
    不爭執。參以兩造於上開臺灣高等法院臺中分院93年度上易
    字第196號案件中，上訴人甲○○曾於該訴中提出『陳情書
    』，關於陳情書中（二）生活狀況部分之敘述以：「來臺生
    活後，大娘（即謂趙秀貞）分別生下三個女兒：鴻玉（39年
    生）、鴻君（本人，41年生）、鴻珠（小妹、47年生）」等
    情；另於該事件94年4月12日言詞辯論期日審理時，上訴人
    乙○○、甲○○之訴訟代理人與被上訴人所達成之不爭執事
    項，其中六之內容為「張蔡慎秀之親生子女僅上訴人（即被
    上訴人）1人，被上訴人乙○○、甲○○（即上訴人）並非
    張蔡慎秀所出，僅於戶籍上登記為張蔡慎秀之女，被上訴人
    與上訴人均屬同父異母之兄弟姐妹」等情，有該卷宗第189
    、214、215頁及判決書第12頁可參，業經原審法院依職權調
    取本院93年度上易字第196號卷宗查核屬實。又上訴人甲○
    ○及乙○○之訴訟代理人於另案本院95年度訴字第2482號案
    件中，亦稱：「被上訴人（指甲○○及乙○○）二人是大娘
    張趙秀貞親生女兒，不是張蔡慎秀所生，但從小大娘、二娘
    就都住在一起，被上訴人二人戶籍登記生母為張蔡慎秀，據
    稱是為了公平起見，這是我二媽張蔡慎秀講的」等語，亦據
    原審法院依職權調取台灣台中地方法院95年度訴字第2482號
    卷宗查核屬實。被上訴人之主張堪信真實。
五、上訴人於上訴後雖一度委任林益輝律師提出上訴理由要求做
    親子關係之鑑定，但其後林益輝律師即解除委任，本院於準
    備程序即詢以是否做親子關係之鑑定，上訴人稱不用做，伊
    等之生母確非張蔡慎秀，而係趙秀貞，但以前詞置辯。惟查
    本件被上訴人當庭表明，本件訴訟標的是確認上訴人乙○○
    、甲○○二人與張蔡慎秀間之血緣親子關係，至於上訴人二
    人主張渠等與張蔡慎秀有收養關係非伊請求之範圍等語，此
    觀諸被上訴人起訴事實亦載明明確。是以本件被上訴人請求
    審理之訴訟標的僅限定於上訴人二與已故張蔡慎秀間「血緣
    」親子關係不存在甚明，原判決主文「確認被告乙○○、甲
    ○○與已故張蔡慎秀間親子關係不存在」，自亦僅在認定上
    訴人二與已故張蔡慎秀間「血緣」親子關係不存在而已，而
    對於上訴人等二人與張蔡慎秀間有無收養關係，有無養親養
    子之關係，並未為任何論斷。上訴人二人以張蔡慎秀對伊二
    人有自幼扶養之事實作為抗辯，指摘原判決不當，求為駁回
    被上訴人在第一審之訴，自無理由。
六、綜上所述，被上訴人主張上訴人乙○○、甲○○事實上為趙
    秀貞所生，並非已故之張蔡慎秀所生為可採，從而，被上訴
    人請求確認上訴人乙○○、甲○○與已故張蔡慎秀間之「血
    緣」親子關係不存在，為有理由，應予准許。原審判決確認
    上訴人乙○○、甲○○與已故張蔡慎秀間「血緣」親子關係
    不存在，於法並無不合。上訴意旨指摘原判決不當，求予廢
    棄改判，為無理由，應予駁回其上訴。
據上論結，本件上訴為無理由，依民事訴訟法第四百四十九條第
一項、第七十八條、第八十五條第二項前段，判決如主文。
中　　華　　民　　國　　96　　年　　5 　　月　　1 　　日
                  民事第三庭    審判長法  官  陳照德
                                      法  官  曾謀貴
                                      法  官  蔡王金全
以上正本係照原本作成。
如對本判決上訴，須於收受判決送達後20日內向本院提出上訴書
狀，其未表明上訴理由者，應於提出上訴後20日內向本院提出上
訴理由書（須按他造人數附具繕本）。
上訴時應提出委任律師為訴訟代理人之委任狀。具有民事訴訟法
第466條之1第1項但書或第2項之情形為訴訟代理人者，另應附具
律師及格證書及釋明委任人與受任人有該條項所定關係之釋明文
書影本。
                                      書記官  許麗花
中　　華　　民　　國　　96　　年　　5 　　月　　3 　　日
                                                      Ｍ
